【裁判字號】    97,訴,227
【裁判日期】    970519
【裁判案由】    拆屋還地   等
【裁判全文】
臺灣高雄地方法院民事判決               97年度訴字第227號
原      告  台灣糖業股份有限公司
法定代理人  余政憲
訴訟代理人  李明益律師
被      告  甲○○○
          Ｚ00000000.
訴訟代理人  乙○○
當事人間拆屋還地等事件，本院民國97年5 月6 日言詞辯論終結
，判決如下：
    主  文
被告應將坐落高雄市○○區○○段三小段一０九號土地上如附件
成果圖所示鈄線部分面積一０六平方公尺之地上建物拆除，將此
部分土地返還原告；並應給付原告新台幣玖拾伍萬柒仟捌佰壹拾
陸元，及自民國九十六年九月十二日起至交還此部分土地之日止
，按每月給付原告新台幣壹萬伍仟玖佰陸拾肆元損害金。
原告其餘之訴駁回。
訴訟費用十分之八由被告負擔，餘由原告負擔。
本判決第一項於原告以新台幣肆拾萬元供擔保後得假執行。
原告其餘假執行之聲請駁回。
    事實及理由
一、原告主張：坐落在高雄市○○區○○段三小段109 地號土地
    （下稱系爭土地）為原告所有，詎被告自民國76年間起無權
    占用系爭土地面積106 平方公尺建造高雄市新興區○○○路
    177 巷9 號之建物（下稱該建物）使用，自應將該建物拆除
    並返還土地，且返還受有相當於租金之占有不當得利。為此
    ，爰依民法767 條及179 條規定，請求被告應將該建物拆除
    ，返還系爭土地，並以本起狀繕本送達被告之日即96年9 月
    11日起前5 年即91年9 月12日起至96年9 月11日止，給付原
    告按每年申報地價年息10％計算之5 年期間之不當得利新台
    幣（下同）119 萬7270元（106 平方公尺×22,590元/ 平方
    公尺×10％×5） ，及自送達翌日即96年9 月12日起至交還
    該土地之日止，按月給付19,955元（106 平方公尺×22,590
    元/ 平方公尺×10％÷12），且願供擔保請准宣告假執行。
二、被告則以：願能延半年再搬遷，請依法判決等語置辯。
三、原告主張系爭土地為其所有，惟被告無合法權源自76年間起
    在其上如附件成果圖所示鈄線部分興建該建物，占用面積為
    106 平方公尺之事實，有其提出之土地登記謄本（卷8 頁）
    ，並經本院於96年10月2 日現場履勘記明筆錄，由高雄市新
    興地政事務所製作附件成果圖在卷（37頁），被告概不爭執
    ，可信為實。
四、按所有權人對於無權占有或侵奪其所有物者，得請求返還之
    。對於妨害其所有權者，得請求除去之。民法第767 條定有
    明文。本件被告無權占用系爭土地興建該建物，則原告請求
    被告應將系爭土地上如附件成果圖所示建物拆除返還土地予
    原告，即屬有據，自應准許。
五、又無法律上原因而受利益，致他人受損害者，應返還其利益
    ，民法第179 條亦有明定。而無權占有他人土地，可能獲得
    相當於租金之利益，為社會通常之觀念，有最高法院61年台
    上字第1695號判例可資參照。被告無權占有系爭土地，已如
    前述，則原告主張被告受有相當於租金之不當得利，致原告
    受有相當於租金之損害，而請求被告給付自本起訴狀送達日
    （卷18頁送達回證）起前5 年期間即91年9 月12日起至96
    年9 月11日止5 年期間之不當得利損害金，並自送達翌日即
    96年9 月12日起至交還土地之日止，按月給付相當於租金之
    不當得利損害金，亦有依據。
六、關於損害金之計算：按城市地方房屋之租金，以不超過土地
    及其建築物申報總價額年息百分之十為限；此規定，於租用
    基地建築房屋準用之。所謂土地總價額，係以法定地價為準
    ，而法定地價係土地所有人依土地法規定所申報之地價，在
    平均地權條例施行區域，係指土地所有權人於地政機關舉辦
    規定地價或重新規定地價時之公告申報期間內自行申報之地
    價，土地法第97條第1 項、第105 條、平均地權條例第16條
    及同法施行細則第21條分別定有明文。然基地租金之數額，
    除以基地申報地價為基礎外，尚須斟酌基地之位置，工商業
    繁榮之程度，承租人利用基地之經濟價值及所受利益等項，
    以為決定，並非必達申報總地價年息百分之十最高額，並有
    最高法院68年台上字第3071號判例可資參照。查，系爭土地
    從89年7 月迄今之申報地價均為22,590元有地價謄本在卷（
    82頁）可憑，參照前開土地法規及判例意旨，斟酌系爭土地
    位於高雄市新興區○○○路巷內，距在周圍之高雄市○○道
    路如復興一路、民生一路與中正三路甚近，附近商家林立，
    ，交通堪稱便利，生活機能亦俱全等情，已經本院履勘現場
    記明筆錄，並有電子地圖在卷（33頁）可佐，應認原告請求
    被告給付相當於租金之不當得利，以前揭申報總價額年息百
    分之8 範圍為適當。準此，原告得請求5 年期間之不當得利
    為95萬7816元（106 平方公尺×22,590元/ 平方公尺×8 ％
    ×5） ，自起訴狀繕本送達翌日起即96年9 月12日至交還土
    地之日止，按月給付相當於15,964元（106 平方公尺×22,5
    90元/ 平方公尺×8 ％÷12。四捨五入）之損害金，均有理
    由，應予准許；原告其餘逾此部分之請求，尚屬無據，應予
    駁回。
七、原告陳明願供擔保請准宣告假執行，經核就原告勝訴部分，
    均無不合，爰酌定相當擔保金額併准許之；至原告敗訴部分
    ，其假執行之聲請即失其附麗，不能准許。
八、本件原告之訴為一部有理由，一部無理由，依民事訴訟法第
    79條、第390 條第2 項規定，判決如主文。
中    華    民    國    97    年    5     月    19    日
                  民事第三庭    法  官  藍家慶
正本係照原本作成。
如不服本判決，應於送達後20日內，向本院提出上訴狀並表明上
訴理由，如於本判決送達前提起上訴者，應於判決送達後10日內
補提上訴理由書（須附繕本）。
中    華    民    國    97    年    5     月    19    日
                                書記官  許雅惠


司法院資訊處製作；財團法人民間司法改革基金會備份。
